【裁判字號】    90,台上,5917
【裁判日期】    900927
【裁判案由】    偽造文書
【裁判全文】
最高法院刑事判決                                九十年度台上字第五九一七號
    上  訴  人  甲○○
    選任辯護人  楊四海律師
右上訴人因偽造文書案件，不服台灣高等法院高雄分院中華民國八十八年七月三十日
第二審判決（八十八年度上訴字第八四二號，起訴案號：台灣屏東地方法院檢察署八
十四年度偵字第四○六一號），提起上訴，本院判決如左：
    主  文
原判決關於甲○○部分撤銷，發回台灣高等法院高雄分院。
    理  由
本件原判決認定上訴人甲○○於民國八十一年間，借與陳有謀（於八十四年二月八日
死亡）新台幣（下同）五百萬元，陳有謀同意以其所有坐落屏東縣九如鄉○○段二二
一、二二五號土地（應有部分各六分之一），設定抵押權與上訴人。嗣陳有謀於八十
一年九月二十一日因中風意識不清住院，而未辦理抵押權設定登記。八十二、三年間
，上訴人又借與陳有謀之子陳逸松（通緝中）共四百九十五萬元。迨八十三年十一月
間，上訴人與陳逸松為恐陳有謀之債權人陸蔡阿娥對陳有謀之財產強制執行，竟基於
共同之犯意聯絡，意圖為自己財產上不法之利益，於八十三年十一月二十二日，由陳
逸松提供有關文件及陳有謀之印章交由上訴人偽造陳有謀為義務人兼債務人，上訴人
為權利人之土地登記申請書，及在前開二筆土地上設定最高限額一千二百萬元與甲○
○之抵押權設定契約書。並由上訴人於當日持向屏東縣屏東地政事務所申請辦理抵押
權設定登記，使該所承辦公務員將此不實事項登載於職掌之土地登記簿上，足生損害
於地政機關登記之正確性，及陳有謀之債權人與繼承人（陳逸松除外）等情。因而撤
銷第一審關於上訴人部分之判決，改判仍論處上訴人共同行使偽造私文書，足以生損
害於公眾及他人罪刑。固非無見。
惟查，(一)、原判決事實欄認定，上訴人於八十一年間借予陳有謀五百萬元時，陳有謀
同意以前述土地設定抵押權予上訴人等情，倘使無訛，則其子陳逸松於陳有謀中風喪
失意識後，仍提供陳有謀印章及相關文件交上訴人辦理抵押權登記，以擔保上開債權
，是否本於陳有謀之授權為之﹖如果無誤，上訴人與陳逸松似無偽造文書之犯意可言
。而陳逸松於偵訊時，即供述乃父陳有謀向上訴人借錢時，就要以該地抵押，但乃父
中風後，上訴人就未提出，待伊本人支票退票，上訴人才來要求抵押等詞（見偵查卷
第三十三頁）；上訴人亦謂，借款時陳有謀與陳逸松同來，並當場約定提供該地辦理
抵押擔保，當時有證人宋金寶在場目睹等情（見偵查卷第八十七頁、第一審卷第八十
二頁），二人所供相符。乃第一審雖傳證宋金寶，但未就此訊問明白，原審亦未深入
審究有無其事，復未說明上開有利之辯解何以不足採信之理由，尚嫌理由不備及未盡
調查能事之疏誤。(二)、原判決理由論述上訴人所為尚牽連犯詐欺得利罪，惟其事實欄
並未記載上訴人有何以詐術得財產上不法利益之事實，要屬理由矛盾。又此詐欺得利
罪未經檢察官起訴，第一審判決亦未論處此罪名，乃原審於踐行刑事訴訟法第九十五
條之告知義務時，僅告知上訴人犯偽造文書罪，並未告知上訴人犯此詐欺得利罪名，
自有礙上訴人訴訟防禦權之行使，亦屬違誤。上訴人上訴意旨，指摘原判決不當，非
無理由，應認有撤銷發回更審之原因。
據上論結，應依刑事訴訟法第三百九十七條、第四百零一條，判決如主文。
中      華      民      國     九十     年      九      月    二十七    日
                              最高法院刑事第七庭
                                  審判長法官  吳  雄  銘
                                        法官  池  啟  明
                                        法官  石  木  欽
                                        法官  郭  毓  洲
                                        法官  吳  三  龍
      右正本證明與原本無異
                                              書  記  官
中      華      民      國     九十     年      十      月      二      日


司法院資訊處製作；財團法人民間司法改革基金會備份。
